【裁判字號】    98,婚,420
【裁判日期】    981231
【裁判案由】    離婚
【裁判全文】
臺灣臺南地方法院民事判決              98年度婚字第420號
原      告  乙○○
被      告  甲  ○中國大陸地.
上列當事人間請求離婚事件，本院於民國98年12月24日言詞辯論
終結，判決如下：
    主      文
准原告與被告離婚。
訴訟費用新臺幣伍仟元由被告負擔。
    事實及理由
一、被告未於言詞辯論期日到場，核無民事訴訟法第386條所列
    各款情形，爰依原告之聲請，由其一造辯論而為判決。
二、本件原告起訴主張：
  (一)原告乙○○（男，民國○○年○○月○日生，身分證統一編號：
    Ｚ000000000號）與被告甲○（女，64年11月29日生，中國福
    建省人）於92年9月8日在中國福建省平潭縣公證處辦理公證
    結婚，並依法於92年10月9日向我國戶政機關為結婚登記，
    未生育子女，兩造目前婚姻關係存續中。
  (二)兩造婚後，原告請被告寄送相關文件以俾原告為被告辦理相
    關入境手續時，被告即不知去向，無法與之聯絡，經聯絡被
    告姊姊，得知被告已至外縣市工作，被告未曾入境與原告共
    同生活，且被告已向中國福建省平潭縣人民法院以兩造婚姻
    破裂為由，訴請判決離婚，並經中國福建省平潭縣人民法院
    於94年8月4日以[2005]嵐民初字第430號民事判決兩造離婚
    在案，惟原告並未收到判決生效書。可證被告已無維持婚姻
    之意願，又兩造未曾共同生活，被告迄今亦無法聯繫，是兩
    造間顯然存有難以維持婚姻之重大事由存在，爰依民法第10
    52條第2項之規定，請求判准原告與被告離婚。
三、被告未於言詞辯論期日到場，亦未提出書狀作任何聲明或陳
    述。
四、得心證之理由：
  (一)按結婚或兩願離婚之方式及其他要件，依行為地之規定。判
    決離婚之事由，依臺灣地區之法律。夫妻之一方為臺灣地區
    人民，一方為大陸地區人民者，其結婚或離婚之效力，依臺
    灣地區之法律。臺灣地區與大陸地區人民關係條例第52條第
    1項、第2項及第53條定有明文。
  (二)經查，原告主張其為臺灣地區人民，被告為中國福建省人民
    ，於92年9月8日在中國福建省平潭縣公證處辦理公證結婚，
    並依法於92年10月9日向我國戶政機關為結婚登記，未生育
    子女，兩造目前婚姻關係存續中之事實，業據原告提出戶籍
    謄本、公證書、結婚證公證書、財團法人海峽交流基金會證
    明書為證，並經本院向臺南縣永康市戶政事務所調閱兩造結
    婚登記相關資料，有臺南縣永康市戶政事務所98年7月7日南
    縣永戶字第0980002537號函所附結婚登記申請書、財團法人
    海峽交流基金會證明書、公證書、結婚公證書在卷足稽，核
    屬相符，堪信為真正。因之，依上開規定，兩造間判決離婚
    之事由，應依臺灣地區之法律。
  (三)次按夫妻之一方，有民法第1052條第1項10款以外之重大事
    由，難以維持婚姻者，夫妻一方得請求離婚。但其事由應由
    夫妻一方負責者，僅他方得請求離婚，民法第1052條第2項
    定有明文。次按民法第1052條第2項規定，有同條第一項以
    外之重大事由，難以維持婚姻者，夫妻之一方得請求離婚。
    是否有難以維持婚姻之重大事由，判斷標準為婚姻是否已生
    破綻而無回復之希望，此不可由原告已喪失維持婚姻意欲之
    主觀面加以認定，而應依客觀的標準，即難以維持婚姻之事
    實，是否已達於倘處於同一境況，任何人均將喪失維持婚姻
    希望之程度以決之（參照最高法院87年度臺上字第1304號判
    決）。又民法第1052條第2項所稱「有前項以外之重大事由
    ，難以維持婚姻者」，係抽象的、概括的離婚事由，此乃緣
    於民國74年修正民法親屬編時，為因應實際需要，參酌各國
    立法例，導入破綻主義思想所增設。但其事由應由夫妻一方
    負責者，僅他方得請求離婚，是其所採者為消極破綻主義精
    神，而非積極破綻主義。關於「難以維持婚姻之重大事由」
    ，其判斷之標準為婚姻是否已生破綻而無回復之希望。而婚
    姻是否已生破綻無回復之希望，則應依客觀之標準，即難以
    維持婚姻之事實，是否已達於倘處於同一境況，任何人均將
    喪失維持婚姻意欲之程度而定。至於同條項但書所規定「難
    以維持婚姻之重大事由應由夫妻之一方負責者，僅他方得請
    求離婚」，乃因如肯定有責配偶之離婚請求，無異承認恣意
    離婚，破壞婚姻秩序，且有背於道義，尤其違反自己清白（
    clean hands)  之法理，有欠公允，同時亦與國民之法感情
    及倫理觀念不合，因而採消極破綻主義。倘該重大事由，夫
    妻雙方均須負責時，應比較衡量雙方之有責程度，僅責任較
    輕之一方得向責任較重之他方請求離婚，如有責程度相同時
    ，雙方均得請求離婚，始屬公允，是責任較重之一方應不得
    向責任較輕之之他方請求離婚（參照最高法院94年度臺上字
    第115號判決）。
  (四)次查，原告主張兩造婚後，原告請被告寄送相關文件以俾原
    告為被告辦理相關入境手續時，被告即不知去向，無法與之
    聯絡，經聯絡被告姊姊，得知被告已至外縣市工作，被告未
    曾入境與原告共同生活，且被告已向中國福建省平潭縣人民
    法院以兩造婚姻破裂為由，訴請判決離婚，並經中國福建省
    平潭縣人民法院於94年8月4日以[2005]嵐民初字第430號民
    事判決兩造離婚在案，惟原告並未收到判決生效書之事實，
    經本院依職權向內政部入出國及移民署調閱被告出入境資料
    ，內政部入出國及移民署函覆稱：「因申請案不予許可，故
    查無入出境紀錄」等語，有內政部入出國及移民部入出國及
    移民署98年7月22日移署資處娟字第0980104430號函及所附
    被告申請入境相關資料在卷可參，原告主張被告自結婚後均
    未曾入境臺灣與原告同居之事實，應堪採信。
  (五)又查兩造結婚迄今，被告從未入境臺灣與原告共同生活，兩
    造未曾共同生活，且被告已向中國福建省平潭縣人民法院以
    兩造婚姻破裂為由，訴請判決離婚，並經中國福建省平潭縣
    人民法院於94年8月4日以[2005]嵐民初字第430號民事判決
    兩造離婚在案，參酌被告於其判決書訴稱「原（即本件被告
    ）、被告（即本件原告）經他人介紹，於2003年9月8日登記
    結婚。同年9月9日被告離開平潭回臺灣後，就失去聯繫，結
    婚登記一年多來，被告沒有提供原告生活費用，也未幫助原
    告赴臺探親手續，現夫妻關係名存實亡，請求法院判准原、
    被告離婚。」等語，有中國福建省平潭縣人民法院[2005]嵐
    民初字第430號民事判決附卷足參，顯見被告無繼續維持婚
    姻之意思，而有足以破壞共同生活或難以維持共同生活之情
    事發生，兩造之婚姻生活，已無其實，主觀上實難強求原告
    繼續維持此種空有其名之婚姻，客觀上亦難期任何人處於原
    告之情形，均能繼續忍受此種婚姻，且被告亦向其本國法院
    提起離婚訴訟，應認為兩造婚姻已生破綻，應構成民法第10
    52條第2項難以維持婚姻之重大事由，且該重大事由應由被
    告一方負責，是原告以兩造有民法第1052條第1項以外之重
    大事由，難以維持婚姻，而請求判決離婚，於法有據，從而
    原告依民法第1052條第2項訴請離婚，於法自無不合，應予
    准許。
五、本件訴訟費用應由敗訴之被告負擔。經查，原告支出第一審
    訴訟費用（裁判費）新臺幣（下同）3,000元，登報費用2,0
    00元，合計5,000元，應由被告負擔，爰確定如主文第二項
    所示。
六、據上論結，本件原告之訴為有理由，依民事訴訟法第385條
    第1項前段、第78條、第87條第1項，判決如主文。
中    華    民    國    98    年    12    月    31    日
                  家事法庭    法  官  鄭  彩  鳳
上正本係照原本作成。
如對本判決上訴，須於收受判決正本送達後20日內向本院提出上
訴狀，並繳納上訴費及附具繕本。
中    華    民    國    98    年    12    月    31    日
                              書記官  黃  心  怡

司法院資訊處製作；財團法人民間司法改革基金會備份。
